臺灣高等法院刑事裁定
111年度毒抗字第779號
抗  告  人  
即  被  告  郭獻文




上列抗告人因聲請施以強制戒治案件，不服臺灣新北地方法院中
華民國111年8月12日裁定（111年度毒聲字第961號），提起抗告
，本院裁定如下：
    主  文
抗告駁回。                                             
    理  由
一、原裁定意旨略以：抗告人即被告郭獻文（下稱被告）前因施
    用毒品案件，經原審法院以110年度毒聲字第1755號裁定送
    勒戒處所觀察、勒戒後，認有繼續施用毒品之傾向，有法務
    部矯正署臺北看守所民國111年8月3日北所衛字第111130058
    90號函附有無繼續施用毒品傾向證明書、有無繼續施用毒品
    傾向評估標準紀錄表可稽，檢察官依毒品危害防制條例第20
    條第2項後段規定，聲請裁定令被告入戒治處所施以強制戒
    治，經核於法要無不合，裁定被告令入戒治處所強制戒治，
    其期間為6個月以上，至無繼續強制戒治之必要為止，但最
    長不得逾1年等語。
二、抗告意旨略以：被告已在監執行2年多，何來繼續施用毒品
    之傾向？又是從何判定其有繼續施用毒品之傾向？如要依其
    前科判定其受強制戒治，實屬不公正，有違一罪不兩罰之虞
    ，若用此判定其強制戒治，實令人難以信服。原裁定引用毒
    品危害防制條例第20條第2項規定，如何證明？原裁定適用
    法律有誤，依法提出抗告。綜上，希望能予被告公平、公正
    審判，其未曾收到原裁定所指有無繼續施用毒品傾向評估標
    準紀錄表，原裁定單憑此而認定其有繼續施用毒品之傾向，
    實令其難以信服，希望能給被告1次重新評估本案機會等語
    。
三、按「觀察、勒戒後，檢察官或少年法院（地方法院少年法庭
    ）依據勒戒處所之陳報，認受觀察、勒戒人無繼續施用毒品
    傾向者，應即釋放，並為不起訴之處分或不付審理之裁定；
    認受觀察、勒戒人有繼續施用毒品傾向者，檢察官應聲請法
    院裁定或由少年法院（地方法院少年法庭）裁定令入戒治處
    所強制戒治，其期間為6個月以上，至無繼續強制戒治之必
    要為止，但最長不得逾1年」，毒品危害防制條例第20條第2
    項定有明文。而有無繼續施用毒品傾向的評估標準，並非完
    全以受勒戒人勒戒後的結果為準，勒戒前的各種情況，仍應
    作為評估的依據。依勒戒處所評分說明手冊規定，是以前科
    紀錄與行為表現、臨床評估、社會穩定度三項合併計算分數
    ，每一大項皆有靜態因子與動態因子。先以靜態因子分數評
    分，靜態因子分數總分在60分（含）以上為「有繼續施用毒
    品傾向」：60分以下，與動態因子分數相加，如果總分在60
    分（含）以上，為「有繼續施用毒品傾向」。是被告有無「
    繼續施用毒品傾向」，係依具體個案的臨床實務及相關事證
    等情綜合判定，有其相當的專業依據及標準，且涉及專門醫
    學。又衡酌強制戒治的目的，是為協助施用毒品者戒斷毒品
    的心癮及身癮，所為的一種保安處分類型，而該評估標準是
    適用於每一位受觀察、勒戒處分之人，具一致性、普遍性、
    客觀性，並加以綜合判斷的結果，倘其評估由形式上觀察，
    無擅斷或濫權等明顯不當的情事，法院宜予以尊重。
四、經查：
  ㈠被告於執行觀察、勒戒期間之111年7月29日，經法務部矯正
    署臺北看守所附設勒戒處所評定結果，認：①前科紀錄與行
    為表現部分合計為30分（毒品犯罪相關司法紀錄「有，2筆
    」計10分、首次毒品犯罪年齡為「20歲以下」計10分、其他
    犯罪相關紀錄「有，6筆」上限10分、入所時尿液毒品檢驗
    為「無藥物反應」計0分，上開4項靜態因子合計為30分；所
    內行為表現計0分，該動態因子計0分）；②臨床評估部分合
    計為31分（多重毒品濫用為「有，種類：海洛因、安非他命
    」，計10分、合法物質濫用為「有，種類：菸」計2分、使
    用方式為「無注射使用」計0分、使用年數「超過一年」，
    計10分，上開4項靜態因子合計為22分；精神疾病共病〈含反
    社會人格〉為「疑似」計5分、臨床綜合評估〈含病識感、動
    機、態度、就醫意願〉評定為「中度」計4分，上開2項動態
    因子合計為9分）；③社會穩定度部分合計為2分（工作為「
    兼職工作：輕鋼架」計2分，上開靜態因子合計2分；家人藥
    物濫用為「無」計0分，入所後家人是否訪視為「有，1次」
    計0分、出所後是否與家人同住為「是」計0分，上開3項動
    態因子合計為0分）。以上①至③部分之總分合計為63分（靜
    態因子共計54分，動態因子共計9分），並依前述前科紀錄
    與行為表現、臨床評估及社會穩定度等各項標準綜合判斷為
    「有繼續施用毒品傾向」一節，有該所依法務部於110年3月
    26日修正施行之「有無繼續施用毒品傾向評估標準」重新評
    估之「有無繼續施用毒品傾向證明書」、「有無繼續施用毒
    品傾向評估標準紀錄表」附卷可稽（見110年度毒偵字第395
    3號卷〈下稱毒偵卷〉第34至35頁）。上開綜合判斷之結果，
    係該所相關專業知識經驗人士，於被告觀察、勒戒期間，依
    其本職學識就被告之前科紀錄及行為表現、臨床評估及社會
    穩定度等因素所為之綜合判斷，具有科學驗證所得之結論，
    足證該勒戒處所綜合評分者係依個案之臨床實務及具體事證
    ，判定被告有繼續施用毒品傾向，且由形式上觀察，並無擅
    斷或濫權等明顯不當之情事，自得資為判斷被告有無繼續施
    用毒品傾向之證明。本件被告既有施用第一、二級毒品之事
    實，並由原審法院裁定送勒戒處所執行觀察、勒戒後，經勒
    戒處所依個案之臨床實務及具體事證，專業評估判定被告為
    「有繼續施用毒品傾向」，尚未戒除毒癮，則為降低其再次
    施用毒品之危險性，自有依法施以強制戒治之必要。
  ㈡被告雖執前詞提起抗告。然查：
  ⒈「有無繼續施用毒品傾向評估標準」，係由法務部經洽請「
    衛生福利部」邀集專家學者及相關機關協助研商後研修完竣
    ，並自110年3月26日起實施，有法務部110年3月26日法矯字
    第11006001760號函存卷足參，則該評估標準乃係由具有相
    關專業知識經驗之人重新研修完成，並細分多種具體項目逐
    一評定，應可避免流於抽象、主觀之弊，及通過科學檢驗之
    要求，是該認定標準即難謂有何錯誤可言。再者，司法實務
    或醫學臨床上，具有毒品前科紀錄者，或因長期有機會接觸
    毒品，或因欲藉由毒品作用暫時隔絕現實環境，其反覆性、
    繼續性再犯施用毒品行為之機率，確實較無毒品前科者為高
    ，故上開評估標準將受勒戒人之前科紀錄列入重要之評分項
    目，且於評分說明手冊明訂：所謂毒品犯罪相關司法紀錄，
    不論其為吸食施打、運輸、販賣、持有毒品或其他罪名，凡
    觸犯毒品危害防制條例、原肅清煙毒條例、原麻醉藥品管理
    條例或管制藥品管理條例相關刑罰規定者均屬之，觀察勒戒
    、強制戒治及緩起訴後不起訴的紀錄也列入毒品相關犯罪紀
    錄項目範圍。參以被告自93年起即有因違反毒品危害防制條
    例案件，經法院判處罪刑並執行之紀錄，有本院被告前案紀
    錄表在卷可參；其反覆施用毒品之前科紀錄，恰符合上開經
    驗法則，足見前揭評估標準將受勒戒人之前科紀錄做為重要
    評估依據，並無違法或不當之處。抗告意旨中所稱被告已在
    監執行2年多，何來繼續施用毒品之傾向？依其前科判定其
    受強制戒治，實屬不公正，難以信服云云，質疑評斷結果，
    當屬誤會且為其個人主觀上之感受及臆測，難以遽採。
  ⒉此外，被告前因施用毒品案件，經法院裁定送強制戒治後，
    於92年5月2日停止處分出監，嗣後於本案前有多件違反毒品
    危害防制條例案件，經法院判處罪刑確定，並入監執行之紀
    錄，竟仍未使其有所警惕決意遠離毒品，再於108年11月29
    日7時許，在新北市○○區○○街00巷0號0樓住處內，將第一級
    毒品海洛因粉末及第二級毒品甲基安非他命摻水後，以針筒
    注射到靜脈之方式，再犯本次施用海洛因及甲基安非他命1
    次，嗣於108年12月2日1時30分許在新北市中和區中山、新
    生街口為警攔停盤查，而查獲本件施用毒品案件等情，有本
    院被告前案紀錄表、110年度上訴字第760號判決、臺灣新北
    地方檢察署檢察官109年度聲觀字第1540號（109年度毒偵字
    第3953號）聲請書、111年度觀執字第978號觀察勒戒處分執
    行指揮書在卷可稽（見毒偵卷第2至8、16至17、28頁），可
    徵被告戒除毒癮決心未堅，方一再觸犯施用毒品犯行。再者
    ，被告經警採集尿液送驗結果呈海洛因、甲基安非他命類陽
    性反應一節，有新北市政府警察局受採集尿液檢體人姓名及
    檢體編號對照表（檢體編號：E0000000號）、勘察採證同意
    書、台灣檢驗科技股份有限公司濫用藥物實驗室108年12月1
    7日濫用藥物檢驗報告影本各1紙附卷可稽，且安非他命濃度
    0000(ng/mL)、甲基安非他命濃度00000(ng/mL)，及可待因
    濃度00000(ng/mL)、嗎啡濃度000000(ng/mL)，均大於檢測
    可檢出之EIA線性範圍上限濃度及氣相層析質譜儀確認檢驗
    結果一般閾值之5000、5000ng/mL，3500、3500ng/mL甚多，
    堪認被告於為警採尿前，確有施用第一級毒品海洛因及第二
    級毒品甲基安非他命之犯行無誤；且由被告於警詢中陳稱：
    2至3天施用海洛因及甲基安非他命1次一語（見108年12月2
    日警詢筆錄），益徵被告仍對多種毒品心存依賴而有持續施
    用毒品之惡習。準此，若僅藉由開放之社區醫療戒癮系統根
    本不足督促、約束被告，其仍有一再觸犯法網之可能，是以
    原審令被告入戒治處所施以戒治處分之方式，方能將被告強
    制與外界毒品隔離，以期被告達到戒癮成功之目的，自難認
    有何違誤。
  ㈢綜上所述，原審以檢察官聲請意旨並無不合，依毒品危害防
    制條例第20條第2項後段之規定，裁定被告令入戒治處所施
    以強制戒治，其期間為6個月以上，至無繼續強制戒治之必
    要為止，但最長不得逾1年，經核並無不合。抗告意旨徒以
    前詞指摘原裁定不當，請求撤銷原裁定，為無理由，應予駁
    回。
五、據上論斷，依刑事訴訟法第412條，裁定如主文。
中　　華　　民　　國　　111 　年　　9 　　月　　7 　　日
                  刑事第十五庭  審判長法　官  陳芃宇
                                      法  官  余銘軒
                                      法  官  陳俞伶
以上正本證明與原本無異。
不得再抗告。
                                      書記官  朱家麒
中　　華　　民　　國　　111 　年　　9 　　月　　7 　　日